最高法院刑事判決　　　　　　一○○年度台上字第六四二八號
上　訴　人　黃崇恩
選任辯護人　陳祥彬律師
上　訴　人　楊振鼎
選任辯護人　曹大誠律師
上列上訴人等因強盜等罪案件，不服台灣高等法院中華民國一○
○年九月五日第二審更審判決（一○○年度上更 (一) 字第二○
七號，起訴案號：台灣士林地方法院檢察署九十八年度偵字第一
四二二九號），提起上訴，本院判決如下：
    主  文
原判決撤銷，發回台灣高等法院。
    理  由
本件原判決認定上訴人黃崇恩、楊振鼎有原判決事實欄所載犯罪
事實，因而撤銷第一審關於上訴人等加重強盜、違反槍砲彈藥刀
械管制條例部分科刑之判決，改判適用想像競合犯之規定，從一
重分別論處上訴人等結夥攜帶兇器強盜各罪刑（黃崇恩為累犯）
，並為相關從刑之諭知，固非無見。
惟查：(一)刑事訴訟法第三百七十條前段規定由被告上訴或為被
告之利益而上訴者，第二審法院不得諭知較重於原審判決之刑。
又刑事審判旨在實現刑罰權之分配的正義，故法院對有罪之被告
科刑，應符合罪刑相當原則，使罰當其罪，此所以刑法第五十七
條明定科刑時應審酌一切情狀，尤應注意該條所列十款事項以為
科刑輕重之標準，此項原則於刑事訴訟法第三百七十條但書所定
不利益變更禁止原則之例外情形，亦有其適用。本件第一審就上
訴人黃崇恩所犯未經許可持有改造手槍罪、結夥攜帶兇器強盜罪
，予以分論併罰，而分別宣告有期徒刑四年、九年，並與另分論
併罰之過失致人於死罪所宣告有期徒刑一年二月，定應執行刑為
有期徒刑十四年，則其並非以各宣告刑合併之刑期定應執行刑，
所定應執行刑係低於各該宣告刑合併之刑期二月。經黃崇恩提起
第二審上訴（檢察官未上訴），原判決認定黃崇恩所為未經許可
持有改造手槍、結夥攜帶兇器強盜之犯罪事實，除認兩者成立想
像競合犯，從一重之結夥攜帶兇器強盜處斷外，均與第一審判決
相同，乃判處有期徒刑十三年，核算結果，與第一審就該二罪宣
告刑之合併刑期相等。而由上說明，第一審並非以各宣告刑合併
之刑期定應執行刑，所定應執行刑係低於各該宣告刑合併之刑期
。互核以觀，原審諭知較重於第一審判決之刑，然未說明第一審
判決究有何失輕之情形，難謂無違反不利益變更禁止原則。(二)
科刑判決所認定之事實，與所採之證據不相適合，即屬證據上理
由矛盾，其判決當然違背法令。又審理事實之法院，對於被告有
利及不利之證據，應一律注意，詳為調查，綜合全案證據資料，
本於經驗法則以定其取捨，並將取捨證據及得心證之理由，於判
決內詳為說明。故證據雖已調查，而尚有其他部分並未調查，仍
難遽為被告有利或不利之認定。本件原判決以上訴人楊振鼎於警
詢及偵查中坦承結夥黃崇恩、李昀易攜帶槍枝強盜徐文志之財物
，作為上訴人等有結夥攜帶兇器犯行之論據之一（見原判決第六
頁理由貳之一）。然卷查，楊振鼎於警詢時供稱「（李昀易是否
有告訴你要行搶『阿文』（指徐文志）？）沒有」、「（你是否
與李昀易、黃崇恩等人，計畫好要對『阿文』行搶？）沒有」、
「（為何黃崇恩指稱，李昀易計畫要行搶『阿文』，黃崇恩和你
均有勸他不要犯案？）我們當時在竹圍釣蝦場時，『小易』（指
李昀易）就有提議要搶『阿文』，我當時和『小強』（指黃崇恩
）就反對，勸『小易』不要犯案，但是他執意不聽」、「（李昀
易、黃崇恩計畫如何行搶『阿文』？）我不知道」（見偵查卷第
五○頁）；偵查中供稱「當時『小易』約我去吃飯，我也有朋友
在竹圍釣蝦場，我們就過去竹圍釣蝦場，之前『小易』在我上車
時有跟我提要搶人家的東西，當時我沒有回應，到了釣蝦場，『
小強』又跟我提到要去搶一個人的東西，我跟『小強』說要考慮
清楚，『小強』說他也有跟『小易』說，但『小易』硬要去，我
還強調這個東西有價值性嗎，要考慮清楚，如果被抓到的話怎麼
辦，後來我們就聊別的了，在等『小易』，時間差不多了，『小
易』」就說要去台北找那個人見面，我跟他說不要啦，要想好。
在路上我沒有多說話，我心裡很焦慮，我一直叫他們不要去」（
見偵查卷第一一四頁）。據此以觀，楊振鼎於警詢及偵查中並未
坦承結夥黃崇恩、李昀易攜帶槍枝強盜徐文志之財物，乃原判決
謂楊振鼎於警詢及偵查中已坦承犯行，要屬證據上理由矛盾。又
原判決以楊振鼎於李昀易拿出槍枝後，曾告知李昀易槍枝不要上
膛，而認楊振鼎已變更心意為有共同強盜徐文志財物之犯意聯絡
，並推論上訴人等有結夥李昀易強盜徐文志財物犯行（見原判決
第九頁第十六至十九行）。然稽之卷內資料，楊振鼎於偵查中及
第一審受理聲請羈押訊問時，係分別供述「我跟他們（指黃崇恩
、李昀易）說槍千萬不要上膛，這樣子很危險」、「我在重慶北
路下交流道的時候，有跟他們說槍枝不要上膛，要不然很危險」
（見偵查卷第一一五頁、聲羈卷第十一、十二頁）。又楊振鼎於
偵查中及第一審受理聲請羈押訊問時，均併辯稱：伊勸阻黃崇恩
、李昀易不要行搶徐文志（見偵查卷第一一四頁、聲羈卷第十頁
）。則楊振鼎當時似因恐發生危險，而告訴李昀易、黃崇恩槍枝
不要上膛，如何能謂楊振鼎於李昀易拿出槍枝後，曾告知李昀易
槍枝不要上膛，即認楊振鼎已變更心意為有共同強盜徐文志財物
之犯意聯絡，不無疑義。乃原審未詳查究明，即為上揭推論，自
嫌速斷。雖原判決載述，楊振鼎於李昀易及黃崇恩進入徐文志車
內行搶時，係開車在旁待命接應，惟究竟楊振鼎係基於共同參與
強盜之犯罪意思？或幫助強盜之犯意？尚非無疑。此與判斷楊振
鼎是否係強盜犯行之共同正犯抑幫助犯，及黃崇恩是否成立結夥
三人以上強盜罪攸關，乃原審未詳予調查釐清，即為上開認定，
難謂無調查職責未盡及理由不備之違誤。上訴人等上訴意旨指摘
原判決不當，尚非全無理由，應認原判決有撤銷發回之原因。
據上論結，應依刑事訴訟法第三百九十七條、第四百零一條，判
決如主文。
中    華    民    國  一○○  年   十一   月   十七   日
                      最高法院刑事第八庭
                          審判長法官  黃  一  鑫  
                                法官  張  春  福  
                                法官  吳  三  龍  
                                法官  李  錦  樑  
                                法官  宋  明  中  
本件正本證明與原本無異
                                      書  記  官  
中    華    民    國  一○○  年   十一   月  二十二  日
                                                      Q